【裁判字號】    94,訴,2647
【裁判日期】    950928
【裁判案由】    地價稅
【裁判全文】
臺北高等行政法院判決
                                     94年度訴字第02647號
                              .
原      告  國泰人壽保險股份有限公司
代  表  人  甲○○
訴訟代理人  傅祖聲 律師
            倪伯萱 律師
被      告  臺北市稅捐稽徵處
代  表  人  乙○○（處長）
訴訟代理人  丁○○
            丙○○
上列當事人間因地價稅事件，原告不服臺北市政府中華民國94年
6月14日府訴字第09325493600號訴願決定，提起行政訴訟。本院
判決如下：
    主  文
原告之訴駁回。
訴訟費用由原告負擔。
    事  實
一、事實概要：
    臺北市○○段○○段2及2之1地號2筆土地，面積分別為
    10,606平方公尺及1,330平方公尺，土地使用分區分別為一
    般商業區（信義計畫特定專用區）及交通用地（公共設施用
    地），原為國有土地，管理機關為國防部總政治作戰局，前
    經國防部委託財政部國有財產局公開標售，嗣經原告得標，
    並於93年3月30日完成所有權移轉登記。原告於93年5 月4日
    向被告所屬信義分處申請免徵臺北市○○段○○段2之1地號
    土地之地價稅，經該分處以93年5月31日北市稽信義甲字第
    09390140200號函否准所請。原告不服，旋於同年6 月15日
    再次向被告所屬信義分處申請，經該分處以93 年9月17日北
    市稽信義甲字第09360956700號函再次否准所請。原告不服
    ，提起訴願，亦遭駁回，遂向本院提起本件行政訴訟。
二、兩造聲明：
    (一)原告聲明：
      1.訴願決定、復查決定及原處分均撤銷。
      2.請求判命被告應作成「臺北市○○區○○段4小段2-1
        地號土地自93年度起准予免徵地價稅」之行政處分。
      2.訴訟費用由被告負擔。
    (二)被告聲明：
      1.駁回原告之訴。
      2.訴訟費用由原告負擔。
三、兩造爭點：
    被告所屬信義分處以系爭臺北市○○段○ ○段2 之1 地號土
    地係有償供公共使用為由，否准原告免徵地價稅之申請，是
    否有據？
四、兩造陳述：
    (一)原告主張：
      1.被告不得將容積獎勵視為土地所有權人提供土地予公共
        使用之「對價」，否則即有違背「行政自我拘束原則」
        之違法：
        (1)最高行政法院88年度判字第3724號判決略以，所謂「
          行政自我拘束原則」則指處分機關作成行政處分後，
          自己亦與相對人一樣，同受該行政處分之拘束等語；
          學者亦認為，（行政規則）僅屬內部法規範，人民無
          從直接依該等規定有所請求，但其至少可訴諸憲法平
          等權的保障，在行政機關依該等規定對（本質上相類
          似之）其他案件採取措施時，要求比照辦理（所謂的
          「行政自我拘束原則」。
        (2)關於土地稅減免規則第9條所稱「無償供公共使用」
          之意義及認定標準，臺北市政府91年10月23日府訴字
          第09120636701號訴願決定及92年7月30日府訴字第
          09215673700號訴願決定業認，原處分機關逕以系爭
          土地非都市計畫法所稱之公共設施用地，及訴願人將
          來可獲得容積率增加之獎勵，非屬無償供公共使用為
          由，否准訴願人免徵地價稅之申請，尚有疑義之原則
          。
        (3)臺北市政府捷運工程局亦於93年10月15日北市捷權字
          第09332765900號函中陳稱：其就系爭土地「原擬辦
          理有償撥用」，嗣因行政院不予同意，故「捷運系統
          南港線工程係無償使用該筆土地」等語。則系爭土地
          乃「無償供公共使用」，足堪認定。
        (4)此外，於土地所有權人提供土地予主管機關進行聯合
          開發時，依據大眾捷運系統土地開發辦法第29條規定
          ，該土地所有權人亦享有與本案類似之容積優惠；臺
          北市政府91年11月13日府捷五字第09117575300號函
          亦略以，基於聯合開發用地之土地所有人參與聯合開
          發後，係持續提供土地供大眾捷運系統工程施工或營
          運使用，應可符合土地稅減免規則相關規定之免稅要
          件等語，即肯定該等土地所有人係「無償」提供土地
          。
        (5)基於前開訴願決定及函文意旨，土地所有人是否係將
          土地「無償」供公共使用，不能由其是否享有「容積
          優惠」以斷，甚為明確。則本件受理訴願機關依「行
          政自我拘束原則」，自不得為見解相左之決定。被告
          身為臺北市政府之下級單位，亦須受其拘束。因此，
          原處分及訴願決定以原告享有容積優惠，即非「無償
          」供公共使用云云，有違反「行政自我拘束原則」之
          違法，應予撤銷。
      2.系爭土地是否屬無償供公共使用，應依系爭土地本身實
        質上之使用現況判斷，與相鄰土地無關，否則即有違「
        實質課稅原則」：
        (1)地價稅之課徵係以「地號」為單位：
          根據土地稅法第40條規定，地籍整理以直轄市或縣（
          市）為單位，直轄市或縣（市）分區○區○○段，段
          內分宗，按宗編號。」，「地號」乃地籍整理之基本
          單位。平均地權條例進而規定，直轄市或縣（市）主
          管機關辦理規定地價或重新規定地價之程序如左：一
          、分區調查最近一年之土地買賣價格或收益價格。二
          、依據調查結果，劃分地價區區地價後，
          提交地價評議委員會評議。三、計算宗地單位地價。
          四、公告及申報地價，其期限為30日。五、編造地價
          冊及總歸戶冊」（第15條）、「已規定地價之土地，
          應按申報地價，依法徵收地價稅。（第16條）。足見
          ，我國之地價稅係按「地號」徵繳，並無疑義。由原
          告93年度課稅明細表亦可證：實務上地價稅之課徵，
          係以每宗土地即每筆地號土地為計徵單位。
        (2)再者，地價稅之課徵應與土地實質上經濟活動之狀況
          相符，始合乎「實質課稅原則」，有下列實務見解足
          堪為憑：
          最高行政法院89年判字第577號判決略以，按實質課
          稅及稅捐負擔公平乃稅制基本原則，且稅捐法所重視
          者，為足以表徵納稅能力之實質經濟事實，而非其外
          觀之法律行為或形式上之登記事項，對實質上相同經
          濟活動所產生之相同經濟利益，應課以相同之租稅，
          始符合稅捐法律主義所要求之公平及實質課稅原則等
          語。臺北市政府87年12月17日府訴字第8707666501號
          訴願決定書略以，按實質課稅原則，係指具備經濟上
          同一效果者，應予相同之課稅負擔；此一原則應非僅
          稅捐法令之立法原則，且亦係稅法解釋之原則，故凡
          在法律文義容許之範圍內，均應依此原則而為解釋，
          殆無疑義。次查地價稅之課徵，土地稅法依土地之使
          用目的不同而有不同之稅率規定，實係就土地使用所
          生之經濟效能不同而予不同之課稅負擔。土地上之房
          屋如部分供出租或營業使用，部分供自用，則該土地
          之使用與其上房屋全部供同一目的使用所生之經濟效
          能自有所不同，故其稅率之適用自應依實際使用比例
          定之，其理甚明。又前揭土地稅法第9條規定，本法
          所稱自用住宅用地，指…且無出租或供營業用之住宅
          用地，其文義並未排除將同一筆土地依使用比例予以
          定性之可能，此觀財政部67年6月30日台財稅字第
          34248號函就樓房情形，准按各層房屋使用情形分別
          適用不同稅率核課地價稅之解釋，足資證明等語。更
          已明白指出：土地之經濟效能，應以被課徵稅捐標的
          「本身」之實際使用狀況而定，不得不當連結至該課
          徵標的外之土地。
        (3)經查，系爭土地之現況，係部分供捷運市政府站之主
          體建築物使用，其餘部分均由捷運局鋪設地磚供不特
          定之公眾通行，原告卻未就此向捷運局或通行之公眾
          收取租金、通行費或其他任何費用，乃被告所不爭執
          之事實。故系爭土地之實質經濟效能即為「無償供公
          共使用」，與其他具備「無償供公共使用」之經濟上
          同一效果之土地並無不同，按「實質課稅原則」之精
          神，系爭土地之地價稅應予免徵，自無疑義。
        (4)被告主張70年起之都市計畫案早已將系爭土地及相鄰
          土地編為A3街廓，且規定以全街廓為最小基地規模，
          故於課徵地價稅時亦應就兩者合併考量云云，以為抗
          辯。惟系爭土地及相鄰土地在都市計畫上是否合併規
          畫使用，與課徵地價稅時得否一併考量該二筆土地，
          係屬二事。被告未正面回應95年5月30日  鈞院庭訊
          時之提問，卻以無關之都市計畫方案（都市計畫案性
          質上屬行政處分中之ㄧ般處分，以之為課稅依據顯與
          租稅法定主義相杆格而有違憲之虞），辯稱系爭土地
          是否無償供公共使用應與相鄰土地一併考量云云，顯
          然與土地法相關規定牴觸，姑不論其見解顯屬謬誤，
          即其所述為被告機關之見解，既與法律牴觸，亦屬無
          效，實無被告機關巧言粉飾之餘地。何況，系爭土地
          與相鄰土地目前一為交通用地，一為一般商業區，使
          用分區完全不同，又如何能「以全街廓為最小基地規
          模」？足見：A3街廓之都市計畫業已變更，且變更後
          之計畫係將二筆地號土地分別規畫而為不同目的之使
          用。是以，被告援引修訂前之都市計畫，主張二筆地
          號土地應合併規畫使用、其就地價稅是否免徵亦應一
          併考量云云，顯屬無據。
      3.容積移轉為原告所負義務，需原告額外支出成本且能增
        加被告之房屋稅稅收，自不得視為被告提供之獎勵或對
        價：
        (1)系爭土地之招標公告略以，此類交通用第若土地所有
          權人及相關權利關係人同意將其土地供捷運設施使用
          時，其建蔽率、容積率及使用項目管制規定均依變更
          前使用分區之規定辦理，供捷運設施使用部分免計入
          容積率，其地上捷運局已興建出入口、通風口等設施
          ，得標人及其繼受人應同意繼續使用，並配合捷運局
          辦理該等設施之所有權登記等語。
        (2)查系爭土地於標售時，地上已有捷運站出口之設施，
          從而原告負有同意捷運局繼續使用系爭土地之義務，
          並無權衡該項容積獎勵之利益與無償供公共使用之成
          本，自由選擇「無償供公共使用以換取容積獎勵」或
          「向捷運局收取費用但犧牲容積獎勵」之空間。從而
          ，「供捷運設施使用部分免計入容積率」之規定實為
          原告所負義務內容之一部分，而非「優惠」，更非「
          對價」。
        (3)縱令假設原告得將系爭土地之容積移轉至相鄰土地使
          用，然該項容積優惠，仍需原告另行投入龐大之土地
          開發成本，於興建房屋完成後，才能實質享有。以本
          建物興建成本（含設計費）約新台幣（下同）75億元
          計算，因系爭地號土地容積移轉至相鄰土地而增加之
          建築成本，即高達8億餘萬元（7.5B×(1330/11936)
          ＝0.84B）。足見該項容積獎勵絕非原告可坐收利益
          之對價，無法動搖系爭土地係「無償供公共使用」之
          經濟實質。
        (4)遑論，所謂被告支付「對價」之行為，意味被告必然
          因該行為而承受某種經濟上之負擔。然被告既不因容
          積移轉而承受是項負擔，且於原告投入成本、興建房
          屋而實質享有容積優惠（假如有的話）後，亦將因建
          築物面積增加而擴大房屋稅之稅收。在被告之利益毫
          無減損、甚至可能因此增加之情形下，被告豈可將容
          積獎勵，作為系爭土地「無償供公共使用」之「對價
          」？被告之主張，實為昧於現實之說詞，不值憑取。
      4.原告迄未享有容積移轉之利益，被告不應逕認原告已取
        得土地供公共使用之優惠或對價：
        (1)縱令假設原告果真能因容積移轉而取得利益，亦需俟
          坐落於相鄰土地上之建築物興建完成、取得使用執照
          後，原告始得使用收益而實際享有容積移轉之利益。
          於該建物興建完成前，原告除支出成本外，無法取得
          任何實質利益，則被告認定系爭土地並非無償供公共
          使用云云，顯屬於法未合。且依建築法第59條規定，
          直轄市、縣（市）（局）主管建築機關因都市計畫或
          區域計畫之變更，對已領有執照尚未開工或正在施工
          中之建築物，如有妨礙變更後之都市計畫或區域計畫
          者，得令其停工，另依規定，辦理變更設計。是以，
          於原告申請興建之建物完成前，無法排除本件容積移
          轉遭廢止之可能。亦即，於建物興建完成前，原告現
          有之容積優惠無法獲得完全之確保，自未取得任何實
          質利益。
        (2)被告舉原告於95年5月31提出之臺北市都市計畫審議
          建築計畫資料表，主張原告於2地號土地之新建工程
          已納入系爭2-1地號土地之容積，故原告已實際享有
          容積移轉之利益云云。惟原告在開發2地號土地時使
          用自系爭土地移轉之容積率，將導致興建成本增加之
          結果，故起碼於建築物興建完成前，原告只有成本之
          增加，卻無法取得任何收益或好處，自不得認原告獲
          得「對價」，已如前述。退步言之，縱認被告此項主
          張有理由，其所稱原告實際享有容積移轉收益之時間
          點，亦在95年間；就原告申請免徵地價稅之93年度及
          其次一年度而言，原告確實未取得任何優惠，昭昭明
          甚。被告所屬信義分處竟駁回原告免徵地價稅之申請
          案，認事用法顯有違誤。是原處分具有違背法令之瑕
          疵，應予撤銷。
      5.退萬步言，被告起碼就系爭土地舖設地磚供不特定第三
        人通行之部分，應准予免徵地價稅：縱認系爭土地供捷
        運使用之部分，依招標公告不計入容積率，從而原告已
        享有「優惠」或「對價」而無權主張地價稅減免，但該
        招標公告並未涵蓋系爭土地供不特定第三人通行之部分
        。換言之，不論原處分或訴願決定否准原告申請之理由
        ，均無法適用於系爭土地供不特定第三人通行之部分。
        然原處分及訴願決定卻基於該等理由，就系爭土地「全
        部」否准免徵地價稅，則該等行政處分具有違法瑕疵，
        至為顯然，應予撤銷，並起碼准予系爭土地供不特定第
        三人通行部分免徵地價稅云云。
    (二)被告主張：
      1.本件原告所有之本市○○段○○段2之1地號土地，面積
        1,330平方公尺，土地使用分區為交通用地（公共設施
        用地），其上有捷運局興建之板南線市政府站出入口主
        體建築及通風口、人行道地磚等設施，系爭土地係屬提
        供公共使用之事實，為雙方所不爭執。經查原告以系爭
        土地係無償供公共使用，應有土地稅減免規則第9條規
        定之適用為由，申請免徵地價稅，被告所屬信義分處則
        以臺北市政府都市發展局93年7月7日北市都規字第
        09332543800號函略以，說明：…二、經查旨揭地號土
        地係於79年5月24日公告之「配合捷運系統南港線土地
        為交通用地計畫案」中變更為交通用地（交18），依該
        計畫案之規定略以：本類交通用地為顧及民眾權益，若
        土地所有權人及相關權利人同意將其土地供捷運設施使
        用時，其建蔽率、容積率及使用項目管制規定均依變更
        前使用分區之規定辦理，且供捷運設施使用部分免計入
        容積率計算等語。審認系爭土地之建蔽率、容積率及使
        用項目管制規定均依變更前使用分區之規定辦理，且供
        捷運設施使用部分免計入容積率計算，並非土地稅減免
        規則第9條規定所稱之「無償」供公共使用，乃否准所
        請，洵屬有據。
      2.卷附臺北市政府捷運工程局93年10月15日北市捷權字第
        09332765900號函復被告所屬信義分處略以，主旨：有
        關貴分處函查本市○○區○○段4小段2之1地號土地，
        都市計畫公共設施用地是否為公共設施保留地乙案，…
        說明：…二、捷運系統南港線工程使用本市○○區○○
        段4小段2之1地號土地，其都市計畫於79年變更為「交
        通用地」，本局原擬辦理有償撥用，但層報行政院核准
        時，因南港線工程之都市計畫說明書已載明「此類交通
        用地若土地所有權人及相關權利人同意將其土地供捷運
        設施使用時，其建蔽率、容積率及使用項目管制規定均
        依變更前使用分區之規定辦理，供捷運設施使用部分免
        計入容積率」，故奉行政院81年11月18日臺81財字第
        39386號函核復，准照財政部會商結論第(三)點：「…爾
        後其所從出之2地號國有土地，為處分或規畫利用時，
        應將本案土地一併納入辦理，以提高使用效益」。三、
        本案土地使用方式既已奉行政院核示，照財政部邀集有
        關機關研商之會議決議辦理，即不辦理有償撥用，且該
        土地辦理標售時，招標公告已載明「此類交通用地若土
        地所有權人及相關權利人同意將其土地供捷運設施使用
        時，其建蔽率、容積率及使用項目管制規定均依變更前
        使用分區之規定辦理，且供捷運設施使用部分免計入容
        積率計算，其地上捷運局已興建出入口、通風口等設施
        ，得標人及其繼受人應同意繼續使用，並配合捷運局辦
        理該等設施之所有權登記等語。由上述函文可知都市計
        畫之主管機關臺北市政府都市發展局業已就系爭土地同
        意供捷運設施使用時，提供該土地之建蔽率、容積率及
        使用項目管制規定均依變更前使用分區之規定辦理，意
        即賦予系爭土地適用優於現行法令所規定之使用強度，
        並將系爭土地供捷運設施使用部分，提供免計入容積率
        計算之優惠待遇；至原告主張上開優惠待遇其未實質享
        受云云，經查上開函中所述行政院81年11月18日臺81財
        字第39386 號函復意旨，即已指示前開信義段4 小段2
        地號土地，於處分或規畫利用時，應將本件系爭2 之1
        地號土地一併納入辦理，以提高使用效益，職是，原告
        應可實質享有上開優惠待遇。是本件原告尚難以系爭土
        地之使用機關捷運局或行人未支付使用之對價為由，即
        主張系爭土地有無償供公共使用之情事存在。
      3.原告主張依臺北市政府91年10月23日府訴字第
        09120636701號及92年7月30日府訴字第09215673700號
        訴願決定意旨，系爭土地是否「無償」供公共使用，不
        能由其是否享有「容積優惠」為斷，本案臺北市政府卻
        認定原告並未將系爭土地「無償」供公共使用，違反「
        行政自我拘束原則」乙節，經查前揭案件之原處分雖經
        臺北市政府91年10月23日府訴字第09120636701號訴願
        決定撤另處分，惟嗣答辯機關查明後重為復查決定維持
        原核定，復經臺北市政府92年7月30日府訴字第
        09215673700號訴願決定：「訴願駁回。」在案，是原
        告所訴，顯係誤解。
      4.有關系爭土地無償供公共使用部分應就單筆土地認定，
        抑或與受有獎勵優惠之土地一併考量乙節，查本市○○
        段○○段2及2之1地號2筆土地於70年8月17日即經臺北市
        政府以70府工二字第35923號公告為「擬定臺北市○○
        路、基隆路以東、忠孝東路以南、信義國小附近地區細
        部計畫暨配合修訂主要計畫案」中A3街廓之建築基地，
        該街廓整體之土地使用強度依臺北市信義計畫地區建築
        物及土地使用分區管制要點第2點規定，建蔽率為百分
        之六十、容積率為百分之七百。次查臺北市政府89年8
        月25日89府都二字第8907829000號公告之「修訂臺北市
        信義計畫地區細部計畫（第二次通盤檢討）暨配合修訂
        主要計畫案」中，系爭土地依該計畫所訂定之臺北市信
        義計畫地區開發獎勵實施要點第二點(二)5.規定，第一期
        開發階段於該計畫公告實施後5年內配合開發者，獎勵
        容積為基準容積之百分之三。系爭土地之基準容積為百
        分之七百，是系爭土地之總使用強度可達百分之七二一
        （700× (1+3%)=721）。復按前揭89年都市計畫書所附
        「臺北市信義計畫地區建築物及土地使用分區管制要點
        」第5點及附圖三規定，A3街廓部分應以全街廓為最小
        基地規模。查該街廓所占土地為本市○○段○○段2及2
        之1地號2筆土地，面積為11,936平方公尺。
      5.第查財政部國有財產局臺灣北區辦事處（以下稱國有財
        產局）93年1月13日台財產北處字第0930001675號公告
        標售系爭土地時，將系爭土地列於同一標案招標，其備
        註欄略以，1.臺北市○○區○○段4小段2-1地號土地，
        都市計畫於79年變更為交通用地，都市計畫說明書並載
        明「此類交通用地若土地所有權人及相關權利關係人同
        意將其土地供捷運設施使用時，其建蔽率、容積率及使
        用項目管制規定均依變更前使用分區之規定辦理，供捷
        運設施使用部分免計入容積率」，其地上捷運局已興建
        出入口、通風口等設施，得標人及其繼受人應同意繼續
        使用，並配合捷運局辦理該等設施之所有權登記等語。
        又原告依臺北市政府89年8月25日89府都二字第
        8907829000號公告，於95年5月31日向臺北市政府都市
        發展局提出之臺北市都市設計審議建築計畫資料表所示
        ，原告於A3街廓上（總面積為11,936平方公尺）計畫之
        實設容積為百分之七二○．六七七。
      6.按都市計畫法臺灣省施行細則第9條第2項規定，前項街
        廓，係指都市計畫範圍內四週被都市○○道路圍成之土
        地。本件由前揭都市計畫案可知，相關計畫案自70年起
        即將2地號及2之1地號2筆土地合併規畫使用，並規定A3
        街廓應以全街廓為建築基地之最小面積，及合併計算其
        土地使用強度為建蔽率百分六十及容積率百分之七○○
        。復依89年公告之都市計畫案，該A3街廓之土地使用強
        度為容積率百分之七二一，如以土地面積加權平均分別
        計算其容積率，系爭土地所占之容積率應為百分之八十
        ．三四（721× (1330/11936)=80.34），惟系爭土地現
        已供捷運設施作為通風口及出入口等使用，自無可能再
        供其他建築使用，嗣未來建築時，原告可將原屬系爭土
        地之容積率百分之八十．三四部分使用於2地號土地。
        職是之故，都市計畫之主管機關臺北市政府都市發展局
        業已賦予系爭土地於89年都市計畫公告實施後5年內配
        合開發者，適用優於原70年規定之土地使用強度，又於
        未來建築時，可將系爭土地所占容積率部分供2地號土
        地使用，其並非土地稅減免規則第9條規定所稱之「無
        償」供公共使用之事實，至為明確。
      7.有關系爭土地應與相鄰土地合併觀察審酌是否有減免地
        價稅之法令依據及原告現今未享有實際容積率增加之利
        益，在未實際享有之前，可否列入系爭土地之課稅考量
        依據等節，按土地稅減免規則第9條規定，無償供公共
        使用之私有土地，經查明屬實者，在使用期間內，地價
        稅或田賦全免。但其屬建造房屋應保留之空地部分，不
        予免徵。是土地得否依前揭規定免徵地價稅，應視該地
        是否為「無償」供公共使用而定。查臺北市政府70 年8
        月17日70府工二字第35923號公告之「擬定臺北市○○
        路、基隆路以東、忠孝東路以南、信義國小附近地區細
        部計畫暨配合修訂主要計畫案」及89年8月25日89府都
        二字第8907829000號公告之「修訂臺北市信義計畫地區
        細部計畫（第二次通盤檢討）暨配合修訂主要計畫案」
        規定，A3街廓包含本市○○段○○段2及2之1地號2筆土
        地，原規定容積率為百分之七百，如於都市計畫公告實
        施後5年內配合開發者，獎勵容積為基準容積之百分之
        三，其總使用強度可達百分之七二一。且財政部國有財
        產局臺灣北區辦事處93年1月13日台財產北處字第
        0930001675號公告標售系爭土地時，亦將系爭土地列於
        同一標案招標。
      8.原告於購買系爭2之1地號土地時，明知系爭土地現已供
        捷運設施作為通風口及出入口等使用，已無可能再供其
        他建築使用，且系爭土地標售公告已載明建蔽率、容積
        率及使用項目管制規定均依變更前使用分區之規定辦理
        。惟因前揭都市計畫案中A3街廓之容積率係以A3街廓總
        土地面積計算，即系爭2筆土地面積合計11,936平方公
        尺部分，未來實際建築時，原告可將原屬系爭2之1地號
        土地可供建築之容積率部分使用於相鄰之2地號土地，
        是原告標購系爭土地已考量獎勵容積之利益。
      9.原告現今雖未享有實際容積率增加之利益，惟臺北市政
        府89年8月25日89府都二字第8907829000號公告之「修
        訂臺北市信義計畫地區細部計畫（第二次通盤檢討）暨
        配合修訂主要計畫案」並無變更，是在前揭都市計畫案
        取消其獎勵容積之前，該獎勵容積優惠之規定，仍屬有
        效。且原告於95年5月31日向臺北市政府都市發展局提
        出之臺北市都市設計審議建築計畫資料表計畫之實設容
        積為百分之七二○．六七七，已提出容積獎勵之申請，
        亦與前揭都市計畫案之規定相符。該獎勵容積之利益雖
        未實現，惟屬可得實現之範圍，此與一般私有土地完全
        未受任何獎勵或補償即供公共使用之情形有別，自無免
        徵地價稅之適用。是本件都市計畫之主管機關臺北市政
        府都市發展局已賦予系爭土地於89年都市計畫公告實施
        後5年內配合開發者，適用優於原70年規定之土地使用
        強度，又於未來建築時，可將系爭土地所占容積率部分
        供相鄰之2地號土地使用，其並非土地稅減免規則第9條
        規定所稱之「無償」供公共使用之事實，至為明確等語
        。
    理  由
一、按為發展經濟，促進土地利用，增進社會福利，對於國防、
    政府機關、公共設施、騎樓走廊、研究機構、教育、交通、
    水利、給水、鹽業、宗教、醫療、衛生、公私墓、慈善或公
    益事業及合理之自用住宅等所使用之土地，及重劃、墾荒、
    改良土地者，得予適當之減免；其減免標準及程序，由行政
    院定之；已規定地價之土地，除依第22條規定課徵田賦者外
    ，應課徵地價稅，土地稅法第6條及第14條各定有明文。次
    按供國防、政府機關、公共設施、騎樓走廊、研究機構、教
    育、交通、水利、給水、鹽業、宗教、醫療、衛生、公私墓
    、慈善或公益事業等所使用之土地，及重劃、墾荒、改良土
    地者，其地價稅或田賦得予適當之減免；減免標準與程序，
    由行政院定之，平均地權條例第25條定有明文。再按本規則
    依土地稅法第6條及平均地權條例第25條規定訂定之；無償
    供公共使用之私有土地，經查明屬實者，在使用期間內，地
    價稅或田賦全免。但其屬建造房屋應保留之空地部分，不予
    免徵，土地稅減免規則第1條及第9條亦各定有明文。又土地
    稅減免規則第9 條對無償供公共使用之私有土地，達到何種
    地步，可以在使用期間內，全免其地價稅或田賦，雖未作明
    文規定，惟由同條文但書例外規定觀之，建築基地在建造房
    屋時，依建築法規定所應留設之法定空地，縱然有供公共使
    用之情形，亦不能免徵地價稅，此乃因建築法第11條第4 項
    前段規定，應留設之法定空地，非依規定不得分割、移轉，
    並不得重複使用。法定空地既不得重複使用，是以必須法定
    空地外之私有土地，經查明無償供公共使用屬實者，在使用
    期間內，始免徵其地價稅。
二、本件臺北市○○段○○段2及2之1地號2筆土地，面積分別為
    10,606平方公尺及1,330平方公尺，土地使用分區分別為一
    般商業區（信義計畫特定專用區）及交通用地（公共設施用
    地），原為國有土地，管理機關為國防部總政治作戰局，前
    經國防部委託財政部國有財產局公開標售，嗣經原告得標，
    並於93年3月30日完成所有權移轉登記。原告於93年5 月4日
    向被告所屬信義分處申請免徵臺北市○○段○○段2之1地號
    土地之地價稅，經該分處以93年5月31日北市稽信義甲字第
    09390140200號函否准所請。原告不服，旋於同年6 月15日
    再次向被告所屬信義分處申請，經該分處以93 年9月17日北
    市稽信義甲字第09360956700號函再次否准所請。原告不服
    ，提起訴願，亦遭駁回等情，為兩造所不爭，且有上開各該
    函文、原處分及訴願決定書等件影本附原處分及訴願機關卷
    可稽。
三、原告主張土地所有人是否係將土地「無償」供公共使用，不
    能由其是否享有「容積優惠」以斷，且原處分及訴願決定以
    原告享有容積優惠，即非「無償」供公共使用，亦有違反「
    行政自我拘束原則」之違法；系爭土地是否屬無償供公共使
    用，應依系爭土地本身實質上之使用現況判斷，與相鄰土地
    無關，否則即有違「實質課稅原則」；且系爭土地及相鄰土
    地在都市計畫上是否合併規畫使用，與課徵地價稅時得否一
    併考量該二筆土地，係屬二事；容積移轉為原告所負義務，
    需原告額外支出成本且能增加被告之房屋稅稅收，自不得視
    為被告提供之獎勵或對價；原告迄未享有容積移轉之利益，
    被告不應逕認原告已取得土地供公共使用之優惠或對價；至
    少被告就系爭土地舖設地磚供不特定第三人通行部分，應准
    予免徵地價稅云云，惟其主張為被告所否認。被告則稱行政
    院81年11月18日臺81財字第39386 號函復意旨，即已指示前
    開信義段4 小段2 地號土地，於處分或規畫利用時，應將本
    件系爭2 之1 地號土地一併納入辦理，以提高使用效益，職
    是，原告應可實質享有上開優惠待遇；臺北市政府91年10月
    23日府訴字第09120636701 號及92年7 月30日府訴字第
    09215673700 號訴願決定之原處分雖經臺北市政府91年10月
    23日府訴字第09120636701 號訴願決定撤銷，惟嗣被告機關
    查明後重為復查決定維持原核定，復經臺北市政府92年7 月
    30日府訴字第09215673700 號訴願決定：「訴願駁回。」在
    案；又臺北市政府都市發展局業已賦予系爭土地於89年都市
    計畫公告實施後5 年內配合開發者，適用優於原70年規定之
    土地使用強度，又於未來建築時，可將系爭土地所占容積率
    部分供2 地號土地使用，其並非土地稅減免規則第9 條規定
    所稱之「無償」供公共使用之事實，且原告於95 年5月31日
    向臺北市政府都市發展局提出之臺北市都市設計審議建築計
    畫資料表計畫之實設容積為百分之七二○．六七七，已提出
    容積獎勵之申請，亦與前揭都市計畫案之規定相符。該獎勵
    容積之利益雖未實現，惟屬可得實現之範圍，此與一般私有
    土地完全未受任何獎勵或補償即供公共使用之情形有別，自
    無免徵地價稅之適用等語，資為爭議。
四、本件原告所有之系爭臺北市○○段○ ○段2 之1 地號土地，
    面積1,330 平方公尺，土地使用分區為交通用地（公共設施
    用地），其上有捷運局興建之板南線市政府站出入口主體建
    築及通風口、人行道地磚等設施，系爭土地係屬提供公共使
    用之事實，為兩造所不爭。原告以系爭土地係「無償」供公
    共使用，應有土地稅減免規則第9 條規定之適用為由，申請
    免徵地價稅，惟按臺北市政府都市發展局93年7 月7 日北市
    都規字第09332543800 號函記載略以，說明：…二、經查旨
    揭地號土地係於79年5 月24日公告之「配合捷運系統南港線
    土地為交通用地計畫案」中變更為交通用地（交18），依該
    計畫案之規定略以：本類交通用地為顧及民眾權益，若土地
    所有權人及相關權利人同意將其土地供捷運設施使用時，其
    建蔽率、容積率及使用項目管制規定均依變更前使用分區之
    規定辦理，且供捷運設施使用部分免計入容積率計算等語。
    本件原告所有系爭土地之建蔽率、容積率及使用項目管制規
    定均依變更前使用分區之規定辦理，且供捷運設施使用部分
    免計入容積率計算，若將建蔽率、容積率等計算方式，在原
    告其他土地上採取補償性之放寬措施，則系爭土地之使用，
    因己取得補償之對價，即非屬於土地稅減免規則第9 條規定
    之「無償」供公共使用。
五、經查，原告所有臺北市○○段○ ○段2 及2 之1 地號2 筆土
    地於70年8 月17日即經臺北市政府以70府工二字第35923 號
    公告為「擬定臺北市○○路、基隆路以東、忠孝東路以南、
    信義國小附近地區細部計畫暨配合修訂主要計畫案」中A3街
    廓之建築基地，該街廓整體之土地使用強度依臺北市信義計
    畫地區建築物及土地使用分區管制要點第2 點規定，建蔽率
    為百分之六十、容積率為百分之七百。且臺北市政府89年8
    月25日89府都二字第8907829000號公告之「修訂臺北市信義
    計畫地區細部計畫（第二次通盤檢討）暨配合修訂主要計畫
    案」中，系爭土地依該計畫所訂定之臺北市信義計畫地區開
    發獎勵實施要點第二點(二)5.規定，第一期開發階段於該計畫
    公告實施後5 年內配合開發者，獎勵容積為基準容積之百分
    之三；而系爭土地之基準容積為百分之七百，故其總使用強
    度可達百分之七二一（700 × (1+3%)=721）。 又按都市計
    畫法臺灣省施行細則第9 條第2 項規定，前項街廓，係指都
    市計畫範圍內四週被都市○○道路圍成之土地；且依前開89
    年都市計畫書所附「臺北市信義計畫地區建築物及土地使用
    分區管制要點」第5 點及附圖三規定，A3街廓部分應以全街
    廓為最小基地規模；而該街廓所占土地即為原告所有臺北市
    ○○段4 小段2 及2 之1 地號2 筆土地，面積為11,936平方
    公尺。準此，如以土地面積加權平均分別計算其容積率，系
    爭土地所占之容積率應為百分之八十．三四（721 × (
    1330/11936)=80.34）， 惟系爭土地現已供捷運設施作為通
    風口及出入口等使用，不能再供其他建築使用，但未來建築
    時，原告可將原屬系爭土地之容積率百分之八十．三四部分
    使用於2 地號土地。依前所述，都市計畫之主管機關臺北市
    政府都市發展局已賦予系爭土地於89年都市計畫公告實施後
    5 年內配合開發者，適用優於原70年規定之土地使用強度，
    且未來建築時，可將系爭土地所占容積率部分供2 地號土地
    使用，故原告於標購系爭土地時，已可享有將系爭2 之1 地
    號土地之建築容積率使用於相鄰之2 地號土地之利益；此由
    原告已於95年5 月31日，依臺北市政府89年8 月25日89府都
    二字第8907829000號公告，向臺北市政府都市發展局提出之
    臺北市都市設計審議建築計畫資料表所示，原告於A3街廓上
    （總面積為11,936平方公尺）計畫之實設容積為百分之七二
    ○．六七七等情，有該都市設計審議建築計畫資料表影本附
    於被告答辯狀所附卷宗可稽，益可證明。由此以觀，系爭土
    地並不符合土地稅減免規則第9 條「無償」供公共使用之規
    定。
六、至於原告主張其尚未興建建物且需再支付建築成本，並未實
    際享受系爭容積率增加之利益云云；惟查，臺北市政府89年
    8 月25日89府都二字第8907829000號公告之「修訂臺北市信
    義計畫地區細部計畫（第二次通盤檢討）暨配合修訂主要計
    畫案」並未變更，原告現仍享有系爭容積率增加之利益；且
    如前所述原告為申請容積獎勵，業於95年5 月31日向臺北市
    政府都市發展局提出之臺北市都市設計審議建築計畫資料表
    ，其計畫之實設容積為百分之七二○．六七七，以實現系爭
    容積率增加之利益。再者，以財產價值變動之情形以觀，本
    件原告之標購土地，其標得之臺北市○○段○ ○段2 地號土
    地，因系爭2 之1 地號土地供公共使用，而享有容積率增加
    之優惠，在此同時，依建築用地一般交易之價值評量，該2
    地號土地因容積率之增加，客觀上其交易價格將有一定之提
    升，此提升之交易價格，應可視為系爭2 之1 地號土地供公
    共使用而取得之補償對價，此與一般私有土地完全未受任何
    獎勵或補償即供公共使用之情形，自屬有別。故原告主張該
    2 地號土地尚未興建建物或需再支付建築成本，其並無實際
    享受系爭容積率增加之利益云云，並非可採。
七、從而，被告所屬信義分處以系爭土地係有償供公共使用為由
    ，否准原告免徵地價稅之申請，於法並無違誤。復查決定、
    訴願決定遞予維持，亦無不合。原告徒執前詞，訴請撤銷，
    並請求判命被告應作成「臺北市○○區○○段4 小段2-1 地
    號土地自93年度起准予免徵地價稅」之處分，為無理由，應
    予駁回。
據上論結，本件原告之訴為無理由，依行政訴訟法第98條第3項
前段，判決如主文。
中    華    民    國    95    年     9    月   28     日
                       第五庭審判長法  官  張瓊文
                                   法  官  王碧芳
                                   法  官  蕭忠仁
上為正本係照原本作成。
如不服本判決，應於送達後20日內，向本院提出上訴狀並表明上
訴理由，如於本判決宣示後送達前提起上訴者，應於判決送達後
20日內補提上訴理由書（須按他造人數附繕本）。
中    華    民    國    95    年     9    月   28     日
                                   書記官  蕭純純


司法院資訊處製作；財團法人民間司法改革基金會備份。
